【裁判字號】    95,簡上,27
【裁判日期】    950714
【裁判案由】    確認本票債權不存在
【裁判全文】
臺灣桃園地方法院民事判決              95年度簡上字第27號
上?訴?人  丙○○?住桃園縣蘆竹鄉○○街○段137號
訴訟代理人?呂丹琪律師
複?代理人  呂傳勝律師
被?上訴人?乙○○?住桃園縣蘆竹鄉○○路297號7樓之5
??????????居桃園縣蘆竹鄉○○街○段155號
訴訟代理人?康英彬律師
複代理人    甲○○
上列當事人間請求確認本票債權不存在事件，上訴人對於民國94
年12月9日本院桃園簡易庭93年度桃簡字第677號第一審判決提起
上訴，本院於民國95年6月27日言詞辯論終結，判決如下：
    主  文
原判決關於駁回上訴人後開第二項之訴部分廢棄。
上開廢棄部分，確認被上訴人執有上訴人所簽發如附表一編號三
之本票於超過新台幣貳萬柒仟壹佰伍拾貳元及編號四、五之本票
債權不存在。
第二審訴訟費用由被上訴人負擔。
    事  實
甲、上訴人方面：
一、聲明：如主文所示。
二、陳述：除與原判決記載相同者，茲引用之外，補稱：
??上訴人於原審所提計算表就E會中屬被上訴人家族成員許力
    仁之所屬活會會員有許添益、葉德逢、許力仁、許麗秋4人
    ，因許力仁家族中另一成員謝進財為死會，直接以死會與活
    會相抵之方式計算，前開4 人合計每月應取得會款金額為新
    台幣（下同）4,808 元（計算方式：3,702 ×4 －10,000＝
    4,808） ，非謂前開4 人每人每月應得之金額為4,808 元，
    原審未予詳查，將前開4 人每人每月應得之金額均分別以
    4,808 元計算，顯有違誤。
三、證據：除援用歷審所提之書狀證據及陳述外，別無其他主張
    及舉證。
乙、被上訴人方面：
一、聲明：上訴駁回。
二、陳述：除與原判決記載相同者，茲引用之外，補稱：
(一)本件上訴人已自認確有積欠系爭合會債務，並簽發本票為憑
    ，惟主張業已如數清償，並提出若干本票、切結書及簽收單
    為據云云，但依民事訴訟法第277條前段及最高法院28年上
    字第1920號判例意旨，上訴人就是否如數清償之事實，應自
    負舉證之責。
(二)至於上訴人於民國95年2月14日所提之上訴理由狀中辯稱E會
??中許力仁家族部分，其分期付款已付到90年12月，然細究其
    於原審所提之清償簽收單，僅付到90年9月；又辯稱E會中乙
    ○○家族部分，其分期付款已付到90年12月，然細究其於原
    審所提之清償簽收單，僅付到90年10月；另辯稱F會中關於
    乙○○家族部分，其分期付款已付到91年1月，然細究其於
    原審所提之清償簽收單，卻僅付到90年10月，故上訴人所辯
    與所提證據顯不相符。
(三)而上訴人辯稱E 會中許力仁家族包含活會4 人及死會1 人（
    謝進財），並主張以其死會會款債權抵銷被上訴人之本票債
    權，然有關抵銷之事實，被上訴人否認之，蓋其所主張抵銷
    之債權與債務關係，其當事人並非同一，自無從抵銷。蓋兩
    造於88年10月間倒會後所達成之協議書，其第2 條第5 款載
    明「死會部分不得以活會抵銷」，相互以對，可知上訴人本
    件主張抵銷之抗辯，與所提之證據自相矛盾；況上開簽收單
    ，其格式與內容乃上訴人片面製作，而上開協議書乃兩造協
    議後所書立，協議內容與簽收單不符，則被上訴人有無同意
    將謝進財之債務抵銷，尚乏證據可佐。
(四)退步言之，上開兩造於88年10月間倒會後所達成之協議書，
    有關上訴人應付與各活會會員之會款，並未載明各活會會員
    同意放棄利息部分，則被上訴人（即乙○○與許力仁家族）
    就E、F會仍可向上訴人請求優先支付總額數十萬元之利息，
    與上訴人所自認602,560 元之債務部分合計，仍高於原審所
    認定之債務額，故上訴人之上訴顯無理由，請求駁回上訴人
    之上訴。
三、證據：除援用歷審所提之書狀證據及陳述外，別無其他主張
    及舉證。
    理  由
一、上訴人主張: E 會中，屬被上訴人家族成員許力仁之所屬活
    會會員有許添益、葉德逢、許力仁、許麗秋4 人，因許力仁
    家族中另一成員謝進財為死會，直接以死會與活會相抵之方
    式計算後，前開4 人合計每月應取得會款金額為4,808 元，
    非謂前開4 人每人每月應得之金額為4,808 元，為此請求(一)
    原判決關於駁回上訴人後開之訴部分廢棄。(二)廢棄部分確認
    被上訴人對於上訴人如原審判決附表1-1 編號3 之本票於超
    過27,152元及編號4 、5 之本票債權不存在等語，被上訴人
    則以: 依據兩造協議書，死會與活會部分不得抵銷，上訴人
    逕將E 會中死會成員謝進財應給付之金額，與上訴人應給付
    許添益、葉德逢、許力仁、許麗秋4 人之金額抵銷，自無理
    由；至於被上訴人於原審所述，如屬自認，該自認之內容亦
    有錯誤等語置辯。
二、不爭執之事實:
(一)上訴人簽發如附表1 、2 所示之本票共41紙，用以擔保E 會
    、F 會會款之給付。
(二)Ｅ會中屬被上訴人家族成員之活會會員有許添益、葉德逢、
    許力仁、許麗秋4 人及死會會員謝進財1 人。
(三)上訴人應給付Ｅ會活會成員，每月3,702元。
(四)許添益、葉德逢、許麗秋、許力仁、王順勇、林錦華、許文
    樹等人分別依法將其所有之Ｅ會會款債權讓與被上訴人。
(五)被上訴人持上訴人簽發如附表1 、2 所示之本票共41紙，向
    本院聲請裁定准許強制執行。
三、經查：
(一)上訴人主張其於原審93年10月24日言詞辯論審理時主張依其
    所提計算表（見原審卷第317 頁），就Ｅ會中屬被上訴人家
    族成員之活會會員有許添益、葉德逢、許力仁、許麗秋4 人
    及死會會員謝進財1 人，將被上訴人家族死會會員應交付之
    金額與上訴人應給付被上訴人家族活會會員之金額互相抵銷
    後，每月應給付許添益、葉德逢、許力仁、許麗秋4 人合計
    每月4,808 元等語，被上訴人對此當庭已自認，自應受拘束
    ，即就Ｅ會中許添益、葉德逢、許力仁、許麗秋4 人每月合
    計應取得之會款金額自應依被上訴人自認之4,808 元計算，
    被上訴人則以前揭情詞置辯，是本件首應審究被上訴人於原
    審所述，是否為自認？又如非屬自認，則E 會，上訴人應給
    付被上訴人之金額究竟為何？
(二)按民事訴訟法第280 條第1 項之規定，係指當事人對於他造
    主張之事實，於言詞辯論時，消極的不表示意見，法律擬制
    其為自認而言，此與同法第279 條第1 項所定自認，必須當
    事人對於他造主張之事實，積極的表示承認之情形有別，兩
    者在法律上之效果亦不相同。前者本無自認行為，不生撤銷
    自認之問題，依同法第196條規定，應許當事人於言詞辯論
    終結前，隨時為追復爭執之陳述，此項追復依同法第447 條
    第2 項規定，至第二審程序，仍得為之，最高法院71年台上
    字第3516號判例可資參照。本件上訴人以被上訴人於原審審
    理中，就上訴人每月應給付許添益、葉德逢、許力仁、許麗
    秋4 人合計每月4,808 元一節，當庭已自認為由，主張被上
    訴人應受拘束等情，惟查，94年10月24日言詞辯論筆錄乃記
    載: 「法官: 對於原告就E 會要給許添益等4 人之每月金額
    為4808元，有何意見？」、「被告訴訟代理人: 沒有意見。
    」，是觀之筆錄內容，被上訴人僅係消極的不表示意見，而
    未有積極的承認行為，依前述判例意旨，被上訴人於本院審
    理時自得追復爭執之。
(三)Ｅ會中屬被上訴人家族成員之活會會員有許添益、葉德逢、
    許力仁、許麗秋4 人及死會會員謝進財1 人，又上訴人每月
    應給付Ｅ會活會成員3,702 元等情，為兩造所不爭執，則將
    被上訴人家族死會會員應交付與上訴人之金額與上訴人應給
    付被上訴人家族活會會員之金額互相抵銷後，每月應給付許
    添益、葉德逢、許力仁、許麗秋4 人合計確為4,808 元（計
    算式:3,702 ×4－10,000＝4,808） 。是原審以上訴人每月
    應給付Ｅ會活會成員即被上訴人家族之許添益、葉德逢、許
    力仁、許麗秋4 人各4,808 元，顯屬有誤。至於被上訴人雖
    辯以兩造間之協議書第2 條第5 款之約定，主張死會與活會
    部分不得相抵云云，然查兩造協議書第2 條第5 款記載:於
    立本書同時，乙方（指上訴人）切結保證於本互助會中已標
    得會款者（即死會會員，每月應繼續將應繳之會款交付甲方
    〈指活會成員〉，不得拒絕。乙方並切結保證若有參加兩會
    以上者，就標得會款之死會部分，每月亦應繼續將死會應繳
    之會款部分交付甲方，不得以「與活會部分抵銷」為由拒付
    ）。觀之協議書第2 條第5 款之內容，僅為上訴人向活會成
    員保證: 「就己身有參加2 會以上之成員，如其所參加之部
    分，包括死會及活會時，於每月支付死會應給付之會款時，
    不得先將己身活會部分可收回之會款扣下後，而僅將剩餘款
    給付上訴人」等情，而無所謂上訴人給付活會成員會款時，
    不得將該活會成員家族中之死會成員應交付之金額扣除後給
    付之約定，被上訴人前述所辯，容有誤會，自不足採。
(四)又觀諸上訴人所提簽收明細表（見原審卷第130 頁）內容，
    固僅可看出Ｅ會之許添益、許力仁、許麗秋等人係由許力仁
    或謝依璇、許添益、許素娥等人代為簽收至90年9 月之事實
    ，惟審酌上訴人簽發卷附用以擔保Ｅ會會款給付之已取回本
    票（見原審卷第227 至234 頁）及如附表1 所示系爭本票交
    予被上訴人執有之目的，即係為擔保Ｅ會在停標後之各期會
    款給付，上訴人與Ｅ會之各活會會員復約定「Ｅ會停標後之
    各期會款由上訴人自行發放，各期清償完畢後再由被上訴人
    將用以擔保Ｅ會會款給付之本票返還上訴人」之清償方式，
    為被上訴人所不爭執，審酌被上訴人對其係在上訴人清償完
    1 期金額後始將用以擔保該期會款給付之本票返還上訴人乙
    節表示不爭執，且上訴人亦已提出用以擔保Ｅ會會款給付之
    已取回本票共21紙（擔保會款給付之期間為89年2 月至90年
    12 月） 作為清償證明，衡諸兩造間之約定及卷附協議書之
    內容，被上訴人應係在確認上訴人已將前開89年2 月至90年
    12月之Ｅ會會款均按期清償後，始會將各期擔保本票返還上
    訴人，是本院認上訴人就其主張已將89年2 月至90年12月之
    Ｅ會會款清償完畢等語，應非子虛，尚值採信。
(五)是上訴人就Ｅ會之許添益、葉德逢、許力仁、許麗秋、王順
    勇、林錦華、許文樹等人所持會份之會款未清償者應依附表
    3 所列之金額。被上訴人將就讓與人許添益、葉德逢、許麗
    秋、許力仁、王順勇、林錦華、許文樹等人所有如附表3 所
    示之會款債權金額，依據上訴人簽發用以擔保Ｅ會之會款給
    付之系爭本票，向本院聲請本票強制執行，而對上訴人行使
    本票債權之部分，自屬有理由。惟被上訴人僅得就其具有基
    礎原因債權（即會款債權）之部分行使本票強制執行權利，
    始謂相當，審酌系爭本票均已到期，被上訴人就其所有如附
    表3 所示之會款債權總額僅有318,280 元，則被上訴人僅需
    擇附表1 編號1 至2 號所示本票金額及就同表編號3 所示本
    票金額中之27,152元予以強制執行，即均得令其持有之E 會
    會款債權獲得全部滿足，乃被上訴人竟將除附表1 編號1 至
    2 號所示本票及同表編號3 所示本票中之27,152元外之其餘
    本票金額（即附表1 編號3 所示本票中之118,412 元及同表
    編號4 至19號所示之本票），全額提示並向本院聲請裁定准
    許強制執行，就其所聲請執行之金額超逾如附表3 所示之會
    款金額部分，均無所據，不應允許。從而，上訴人請求確認
    如主文第2 項所示之本票債權對其均不存在，尚非無稽，應
    予准許。是原審就此部分為上訴人敗訴之判決，尚有未洽，
    上訴意旨就此部分指摘原判決不當，求予廢棄改判，為有理
    由，爰由本院將原判決此部分廢棄，改判如主文第2 項所示
    。
四、因本案事證已臻明確，兩造其餘主張陳述及所提之證據，與
    最後判決結果均無涉，毋庸再予一一審酌，附此敘明。
五、據上論結，本件上訴為有理由，依民事訴訟法第436 條之1
    第3項 、第450 條、第78條，判決如主文。
中    華    民    國    95    年    7     月    14    日
                  民事第一庭    審判長法  官  郭琇玲
                                      法  官  林曉芳
                                      法?官  陳婉玉
附表一：
┌──┬──────┬─────┬──────┬──────┬────┬───────┐
│編號│  發票日    │ 票面金額 │  到期日    │ 利息起算日 │票據號碼│備註          │
│    │            │（新台幣）│            │            │        │              │
├──┼──────┼─────┼──────┼──────┼────┼───────┤
│1.  │89年2月17日 │145,564元 │91年2月25日 │91年2月25日 │CH329500│本票債權存在  │
├──┼──────┼─────┼──────┼──────┼────┼───────┤
│2.  │89年2月17日 │145,564元 │91年3月25日 │91年3月25日 │CH329551│本票債權存在  │
├──┼──────┼─────┼──────┼──────┼────┼───────┤
│3.  │89年2月17日 │145,564元 │91年4月25日 │91年4月25日 │CH329552│超過27,152元之│
│    │            │          │            │            │        │本票債權不存在│
├──┼──────┼─────┼──────┼──────┼────┼───────┤
│4.  │89年2月17日 │145,564元 │91年5月25日 │91年5月25日 │CH329553│本票債權不存在│
├──┼──────┼─────┼──────┼──────┼────┼───────┤
│5.  │89年2月17日 │145,564元 │91年6月25日 │91年6月25日 │CH329554│本票債權不存在│
├──┼──────┼─────┼──────┼──────┼────┼───────┤
│6.  │89年2月17日 │145,564元 │91年7月25日 │91年7月25日 │CH329555│本票債權不存在│
├──┼──────┼─────┼──────┼──────┼────┼───────┤
│7.  │89年2月17日 │145,564元 │91年8月25日 │91年8月25日 │CH329556│同上          │
├──┼──────┼─────┼──────┼──────┼────┼───────┤
│8.  │89年2月17日 │145,564元 │91年9月25日 │91年9月25日 │CH329557│同上          │
├──┼──────┼─────┼──────┼──────┼────┼───────┤
│9.  │89年2月17日 │145,564元 │91年10月25日│91年10月25日│CH329558│同上          │
├──┼──────┼─────┼──────┼──────┼────┼───────┤
│10. │89年2月17日 │145,564元 │91年11年25日│91年11月25日│CH329559│同上          │
├──┼──────┼─────┼──────┼──────┼────┼───────┤
│11. │89年2月17日 │145,564元 │91年12月25日│91年12月25日│CH329560│同上          │
├──┼──────┼─────┼──────┼──────┼────┼───────┤
│12. │89年2月17日 │145,564元 │92年1月25日 │92年1月25日 │CH329561│同上          │
├──┼──────┼─────┼──────┼──────┼────┼───────┤
│13. │89年2月17日 │145,564元 │92年2月25日 │92年2月25日 │CH329562│同上          │
├──┼──────┼─────┼──────┼──────┼────┼───────┤
│14. │89年2月17日 │145,564元 │92年3月25日 │92年3月25日 │CH329563│同上          │
├──┼──────┼─────┼──────┼──────┼────┼───────┤
│15. │89年2月17日 │145,564元 │92年4月25日 │92年4月25日 │CH329564│同上          │
├──┼──────┼─────┼──────┼──────┼────┼───────┤
│16. │89年2月17日 │145,564元 │92年5月25日 │92年5月25日 │CH329565│同上          │
├──┼──────┼─────┼──────┼──────┼────┼───────┤
│17. │89年2月17日 │145,564元 │92年6月25日 │92年6月25日 │CH329566│同上          │
├──┼──────┼─────┼──────┼──────┼────┼───────┤
│18. │89年2月17日 │145,564元 │92年7月25日 │92年7月25日 │CH329567│同上          │
├──┼──────┼─────┼──────┼──────┼────┼───────┤
│19. │89年2月17日 │145,564元 │92年8月25日 │92年8月25日 │CH329568│同上          │
└──┴──────┴─────┴──────┴──────┴────┴───────┘
 附表二
┌──┬──────┬─────┬──────┬──────┬────┬──────┐
│編號│  發票日    │ 票面金額 │  到期日    │ 利息起算日 │票據號碼│備註        │
│    │            │（新台幣）│            │            │        │            │
├──┼──────┼─────┼──────┼──────┼────┼──────┤
│1.  │89月2月17日 │123,360元 │91年3月10日 │91年3月10日 │CH329527│本票債權存在│
├──┼──────┼─────┼──────┼──────┼────┼──────┤
│2.  │89年2月17日 │123,360元 │91年4月10日 │91年4月10日 │CH329528│本票債權存在│
├──┼──────┼─────┼──────┼──────┼────┼──────┤
│3.  │89年2月17日 │123,360元 │91年5月10日 │91年5月10日 │CH329529│超過37,560元│
│    │            │          │            │            │        │之本票債權不│
│    │            │          │            │            │        │存在        │
├──┼──────┼─────┼──────┼──────┼────┼──────┤
│4.  │89年2月17日 │123,360元 │91年6月10日 │91年6月10日 │CH329530│本票債權不存│
│    │            │          │            │            │        │在          │
├──┼──────┼─────┼──────┼──────┼────┼──────┤
│5.  │89年2月17日 │123,360元 │91年7月10日 │91年7月10日 │CH329531│同上        │
├──┼──────┼─────┼──────┼──────┼────┼──────┤
│6.  │89年2月17日 │123,360元 │91年8月10日 │91年8月10日 │CH329532│同上        │
├──┼──────┼─────┼──────┼──────┼────┼──────┤
│7.  │89年2月17日 │123,360元 │91年9月10日 │91年9月10日 │CH329533│同上        │
├──┼──────┼─────┼──────┼──────┼────┼──────┤
│8.  │89年2月17日 │123,360元 │91年10月10日│91年10月10日│CH329534│同上        │
├──┼──────┼─────┼──────┼──────┼────┼──────┤
│9.  │89年2月17日 │123,360元 │91年11月10日│91年11月10日│CH329535│同上        │
├──┼──────┼─────┼──────┼──────┼────┼──────┤
│10. │89年2月17日 │123,360元 │91年12月10日│91年12月10日│CH329536│同上        │
├──┼──────┼─────┼──────┼──────┼────┼──────┤
│11. │89年2月17日 │123,360元 │92年1月10日 │92年1月10日 │CH329537│同上        │
├──┼──────┼─────┼──────┼──────┼────┼──────┤
│12. │89年2月17日 │123,360元 │92年2月10日 │92年2月10日 │CH329538│同上        │
├──┼──────┼─────┼──────┼──────┼────┼──────┤
│13. │89年2月17日 │123,360元 │92年3月10日 │92年3月10日 │CH329539│同上        │
├──┼──────┼─────┼──────┼──────┼────┼──────┤
│14. │89年2月17日 │123,360元 │92年4月10日 │92年4月10日 │CH329540│同上        │
├──┼──────┼─────┼──────┼──────┼────┼──────┤
│15. │89年2月17日 │123,360元 │92年5月10日 │92年5月10日 │CH329541│同上        │
├──┼──────┼─────┼──────┼──────┼────┼──────┤
│16. │89年2月17日 │123,360元 │92年6月10日 │92年6月10日 │CH329542│同上        │
├──┼──────┼─────┼──────┼──────┼────┼──────┤
│17. │89年2月17日 │123,360元 │92年7月10日 │92年7月10日 │CH329543│同上        │
├──┼──────┼─────┼──────┼──────┼────┼──────┤
│18. │89年2月17日 │123,360元 │92年8月10日 │92年8月10日 │CH329544│同上        │
├──┼──────┼─────┼──────┼──────┼────┼──────┤
│19. │89年2月17日 │123,360元 │92年9月10日 │92年9月10日 │CH329545│同上        │
├──┼──────┼─────┼──────┼──────┼────┼──────┤
│20. │89年2月17日 │123,360元 │92年10月10日│92年10月10日│CH329546│同上        │
├──┼──────┼─────┼──────┼──────┼────┼──────┤
│21. │89年2月17日 │123,360元 │92年11月10日│92年11月10日│CH329547│同上        │
├──┼──────┼─────┼──────┼──────┼────┼──────┤
│22. │89年2月17日 │123,360元 │92年12月10日│92年12月10日│CH329548│同上        │
└──┴──────┴─────┴──────┴──────┴────┴──────┘
附表三：
┌────────┬───┬───┬───┬───┬───┬───┬───┬────┐
│編號及上訴人未清│許添益│葉德逢│許麗秋│許立仁│王順勇│林錦華│許文樹│總金額  │
│償期間          │      │      │      │      │      │      │      │        │
├─┬──────┼───┴───┴───┴───┼───┼───┼───┼────┤
│1 │上訴人自91年│                              │7,404 │7,404 │7,404 │        │
│  │1月 至91年2 │ ???9,616 元               │元    │元    │元    │        │
│  │月未清償之金│                              │      │      │      │        │
│  │額（共2 期）│                              │      │      │      │        │
├─┼──────┼───────────────┼───┼───┼───┼────┤
│2 │上訴人自91年│                              │66,636│66,636│66,636│155,484 │
│  │3月 至92年8 │      ?6,544元               │元    │元    │元    │元      │
│  │月未清償之金│                              │      │      │      │        │
│  │額（共18期）│                              │      │      │      │        │
├─┴──────┼───────────────┼───┼───┼───┼────┤
│總金額          │       96,160元               │74,040│74,040│74,040│318,280 │
│                │                              │元    │元    │元    │元      │
└────────┴───────────────┴───┴───┴───┴────┘
上列正本證明與原本無異。
不得上訴。
中    華    民    國    95    年    7     月    14    日
                                      書記官  劉雅玲


司法院資訊處製作；財團法人民間司法改革基金會備份。
